ACORDAO-COMPLETO-2429514

ACÓRDÃO 4580/2021 ATA 8/2021 - SEGUNDA CÂMARA

VISTOS, relatados e discutidos estes autos que tratam de tomada de contas especial instaurada pelo Ministério do Esporte - ME (extinto, atual Secretaria Especial do Esporte - Ministério da Cidadania) , em desfavor da Associação Gomes de Matos/DF e do Sr. Antônio José Gomes de Matos, ex-Presidente da Associação, em razão da não devolução ao erário do percentual de 42% do recurso desembolsado na execução do objeto do Convênio/ME/Associação Gomes de Matos/DF 164/2006, em face da inexecução parcial do objeto proposto e irregularidades na execução física e financeira do referido ajuste;
ACORDAM os Ministros do Tribunal de Contas da União, reunidos em sessão da 2ª Câmara, ante as razões expostas pelo relator, em:
9.1. considerar revel, para todos os efeitos, o Sr. Antônio José Gomes de Matos, dando-se prosseguimento ao processo, com fulcro no art. 12, § 3º, da Lei 8.443/1992;
9.2. rejeitar as alegações de defesa apresentadas pela Associação Gomes de Matos/DF;
9.3. julgar irregulares, nos termos dos arts. 1º, inciso I, 16, inciso III, alíneas "b" e "c", da Lei 8.443/1992, c/c os arts. 19 e 23, inciso III, da mesma Lei, as contas da Associação Gomes de Matos/DF e Antônio José Gomes de Matos, Presidente da Associação, condenando-os solidariamente ao pagamento da importância de R$ 678.579,85, atualizada monetariamente e acrescidas dos juros de mora, calculadas a partir da data de 27/8/2007 até a data da efetiva quitação do débito, fixando-lhes o prazo de quinze dias, para que comprovem, perante o Tribunal (art. 214, inciso III, alínea "a", do Regimento Interno) , o recolhimento da referida quantia aos cofres do Tesouro Nacional, nos termos do art. 23, inciso III, alínea "a", da Lei 8.443/1992;
9.4. autorizar, desde logo, a cobrança judicial das dívidas, caso não atendidas as notificações, na forma do disposto no art. 28, inciso II, da Lei 8.443/1992;
9.5. autorizar também, desde logo, se requerido, com fundamento no art. 26, da Lei 8.443, de 1992, c/c o art. 217, §§ 1º e 2º do Regimento Interno do TCU, o parcelamento da (s) dívida (s) em até 36 parcelas, incidindo, sobre cada parcela, corrigida monetariamente, os correspondentes acréscimos legais, fixando-lhe o prazo de quinze dias, a contar do recebimento da notificação, para comprovar, perante o Tribunal, o recolhimento da primeira parcela, e de trinta dias, a contar da parcela anterior, para comprovar os recolhimentos das demais parcelas, devendo incidir, sobre cada valor mensal, atualizado monetariamente, os juros de mora devidos, no caso do débito, na forma prevista na legislação em vigor, alertando o responsável de que a falta de comprovação do recolhimento de qualquer parcela importará o vencimento antecipado do saldo devedor, nos termos do § 2º do art. 217 do Regimento Interno deste Tribunal;
9.6. enviar cópia deste acórdão ao Ministério da Cidadania, à Superintendência Regional da Polícia Federal no Distrito Federal e aos responsáveis, informando que o Relatório e o Voto que o fundamentam estão disponíveis no Portal do Tribunal (www.tcu.gov.br/acordaos) ;
9.7. enviar cópia deste acórdão à Procuradoria da República no Distrito Federal, nos termos do § 3º do art. 16 da Lei 8.443/1992 c/c o § 7º do art. 209 do Regimento Interno do TCU, para adoção das medidas cabíveis, informando que o Relatório e o Voto que o fundamentam estão disponíveis no Portal do Tribunal (www.tcu.gov.br/acordaos) ;

Tomada de contas especial instaurada pelo Ministério do Esporte em razão de possíveis irregularidades na execução do objeto do Convênio/ME/Associação Gomes de Matos/DF 164/2006, no âmbito do Programa Segundo Tempo.

Segunda Câmara

Ministério da Cidadania; Ministério do Esporte (extinto); Secretaria Especial do Esporte.

3. Interessados/Responsáveis:
3.1. Responsáveis: Antônio José Gomes de Matos (XXX.153.041-XX); Associação Gomes de Matos (26.502.625/0001-45).

13.1. Ministros presentes: Bruno Dantas (Presidente), Augusto Nardes (Relator), Aroldo Cedraz e Raimundo Carreiro.
13.2. Ministro-Substituto presente: André Luís de Carvalho.

ACORDAO-COMPLETO-2493318

Acórdão 1564/2022 - Segunda Câmara

ACORDAO-COMPLETO-2537779

Acórdão 5041/2022 - Segunda Câmara

AUGUSTO NARDES

Adoto como parte do relatório a instrução lavrada por auditor da então Secretaria de Controle Externo do Trabalho e Entidades Paraestatais - SecexTrabalho (peça 27) , com os ajustes de forma pertinentes, a qual contou com a anuência do corpo diretivo daquela unidade (peças 28 e 29) :
"INTRODUÇÃO
Cuidam os autos de tomada de contas especial instaurada pelo Ministério do Esporte, em desfavor da Associação Gomes de Matos/DF (CNPJ: 26.502.625/0001-45) e do Sr. Antônio José Gomes de Matos (CPF XXX.153.041-XX) , ex-Presidente da Associação, em razão da não devolução ao erário do percentual de 42% do recurso desembolsado na execução do objeto do Convênio/ME/Associação Gomes de Matos/DF 164/2006 (peça 1, p. 127-147) , em face da inexecução parcial do objeto proposto e irregularidades na execução física e financeira, com base nas alíneas 'a' e 'd' do art. 38 da IN/STN 01/97.
HISTÓRICO
Conforme as Cláusulas Primeira, Terceira e Quarta, respectivamente, o objeto do convênio consistia da implantação de 25 (vinte e cinco) núcleos do Programa Segundo Tempo, no Distrito Federal, para o atendimento de 5.000 (cinco mil) crianças e jovens, matriculadas no ensino fundamental e médio da rede pública de ensino, com vigência de 12 meses, de 29/6/2006 a 29/6/2007, e valor total de R$ 1.514.400,00, sendo R$ 1.452.000,00 a cargo do concedente (2006NE000552, de 28 de junho de 2006) e R$ 62.400,00 como contrapartida do convenente (peça 1, p. 127, 133 e 135) . 
De acordo com a Cláusula Quinta (peça 1, p. 135) , os recursos pactuados foram liberados em sua integralidade, sendo a Primeira parcela em 30/6/2006, no valor de R$ 290.400,00 (2006OB901527) (peça 1, p. 125) e a Segunda parcela em 18/9/2006, no valor de R$ 1.161.600,00 (2006OB902522) (peça 2, p. 6) .
O Relatório de Auditoria 488/2015, acompanhado do Certificado de Auditoria, do Parecer do Dirigente de Controle Interno e do Pronunciamento Ministerial, concluíram pelas mesmas irregularidades e responsabilidades apontadas no Relatório de Tomada de Contas Especial do Ministério do Esporte (peça 3, p. 262-2651, 266, 267 e 272) .
Com fulcro na delegação de competência conferida pelo Ministro Augusto Nardes, por meio da Portaria GAB AN nº 1, de 30/6/2015 (BTCU 25/2015) , art. 1°, inc. VII, e na subdelegação conferida pelo titular da unidade técnica, por meio da Portaria Secex-Trabalho 2, de 28/3/2019 (BTCU 60/2019) , art. 1º, inc. II, alínea 'a', foi promovida a citação solidária da Associação Gomes de Matos/DF (CNPJ: 26.502.625/0001-45) e do Sr. Antônio José Gomes de Matos (CPF XXX.153.041-XX) , presidente da Associação, mediante os Ofícios 690/2019-TCU/SecexTrabalho, de 3/7/2019 e 691/2019-TCU/SecexTrabalho, de 3/7/2019 (peças 11 e 12) . 
Na instrução inicial (peça 6) , analisando-se os documentos dos autos, concluiu-se pela necessidade de realização de citação do responsável nos seguintes termos:
a) realizar a CITAÇÃO solidária da Associação Gomes de Matos/DF (CNPJ: 26.502.625/0001-45) e do Antônio José Gomes de Matos (CPF XXX.153.041-XX) , Presidente da Associação, com fundamento nos arts. 10, § 1º, e 12, incisos I e II, da Lei 8.443/1992 c/c o art. 202, incisos I e II, do RI/TCU, para que, no prazo de quinze dias, apresente alegações de defesa e/ou recolha aos cofres do Tesouro Nacional a quantia abaixo indicada, atualizada monetariamente a partir das respectivas datas até o efetivo recolhimento, abatendo-se na oportunidade a quantia eventualmente ressarcida, na forma da legislação em vigor, em decorrência inexecução parcial do Convênio/ME/Associação Gomes de Matos/DF 164/2006, com alcance de apenas 58% das metas, e das irregularidades abaixo descritas:
Irregularidades: 
a) inexistência do extrato bancário da conta de investimento para apuração do rendimento obtido no período de 4/7/2006 a 28/8/2007;
b) ausência dos recibos de despesas, mês de setembro/2006, nos valores de R$ 600,00 cada um, em nome dos coordenadores de núcleo Wilson Geraldo de Oliveira e João Lúcio P. Costa; 
c) falta da maior parte do extrato bancário da conta corrente do mês de agosto/2007 (do dia 2 a 28) , evidenciando-se o saldo zerado; 
d) evidência de saques da conta corrente, efetuados pela entidade, para realizar pagamentos de despesas com recursos humanos e parte do reforço alimentar, em desobediência ao art. 20 da IN-STN 1/1997; 
e) comprovação das despesas com recursos humanos apenas por meio de Recibo assinado não constando nos autos os comprovantes de pagamento emitidos pelo banco com o atestado do depósito na conta do beneficiado;
f) divergência entre o valor do rendimento obtido com aplicação financeira (R$ 65.719,11) e o informado pela Convenente (R$ 16.018,67) . No extrato bancário da conta corrente específica, foi registrada a aplicação de R$ 922.000,00, e resgatados R$ 987.719,11;
g) remanejamento de saldo do recurso para Ação Reforço Alimentar, no valor de R$ 28.000,00, para cobrir despesas excedentes com aquisição de Material Suplementar, sem anuência do ME;
h) divergência de informações quanto aos comprovantes de despesas da contrapartida apresentados que totalizaram R$ 54.400,00, e o Relatório de Execução Receita, no valor de R$ 62.400,00;
i) impossibilidade em atestar a efetiva aplicação do recurso da contrapartida na execução do objeto proposto, uma vez que não foi depositado na conta corrente específica;
j) utilização de R$ 11.900,00 retirado do rendimento de aplicação para complementar a despesa excedente com a compra do Material Suplementar, sem autorização do ME; 
k) não devolução do saldo do rendimento equivalente a R$ 40.599,85, já deduzidos o valor de R$ 9.100,59 das despesas com CPMF e com o excedente do Material Suplementar. Embora haja registro da saída de todo recurso repassado e do rendimento no extrato bancário, não houve comprovação da despesa dos R$ 40.599,85; 
1) uso de parte do rendimento de aplicação para cobrir despesas com tarifas e taxas bancárias, em desacordo com a alínea 'a', parágrafo único, da Cláusula Sétima - Da glosa das despesas, do Termo de Convênio assinado.
Dispositivos violados: arts. 37 e 71, inciso II da CRFB/1988, princípio da boa e regular aplicação dos recursos públicos, art. 72 da Lei 8.666/1993 c/c arts. 1º, § 2º e 49 da Portaria Interministerial MPOG/MF/CGU 127/2008, art. 20 da IN/STN 1/1997, bem como Cláusula Segunda, inciso II, alíneas 'a', a 'd', do Convênio/ME/Associação Gomes de Matos/DF 164/2006 e a jurisprudência contida nos Acórdão 852/2015-TCU-Plenário, 1.523/2015-TCU-1ª Câmara, 1.779/2015-TCU-Plenário, 5.792/2015-TCU-1ª Câmara e 6.933/2015-TCU-1ª Câmara.
Quantificação do débito:
	VALOR ORIGINAL (R$) 
	DATA DE OCORRÊNCIA

	R$ 678.579,85
	7/8/2007

Valor atualizado até 25/6/2019: R$ 1.322.484,27
Cofre para recolhimento: Tesouro Nacional
Conduta: O responsável identificado não adotou as medidas para que o recurso fosse corretamente empregado e, por isso, ocasionou o prejuízo no valor original de R$ 678.579,85, em 27/8/2007, decorrente do cumprimento parcial da execução física e alcance do objetivo proposto no percentual de apenas 58% e irregularidades na execução financeira, conforme Parecer Técnico e o Parecer Financeiro citados. 
Nexo de causalidade: A inexecução do objeto do convênio, bem como a realização de despesas em desacordo com o termo de convênio pactuado, ocasionaram danos ao erário e propiciaram a não comprovação da boa e regular aplicação dos recursos recebidos.
A Associação Gomes de Matos/DF (CNPJ: 26.502.625/0001-45) e o Sr. Antônio José Gomes de Matos (CPF XXX.153.041-XX) , tomaram ciência dos expedientes que lhes foram encaminhados, conforme atestam os avisos de recebimento (AR) que compõem as peças 13, 14 e 18. O Sr. Antônio José Gomes de Matos não apresentou defesa.
A Associação Gomes de Matos/DF apresentou alegações de defesa (peça 23) e protestou pela possibilidade de reinstruir a defesa com novas provas, pleiteando o fornecimento de cópia integral do processo 58701.000436/2006-85, o qual estaria no antigo Ministério do Esporte (peça 24) . Nada obstante, passado largo período temporal, uma vez que sua defesa foi protocolada em 4/10/2019, nada de novo foi apresentado.
Em 2/3/2020, manifestando-se sobre esse pedido formulado pela Associação, o Diretor Técnico determinou a imediata continuidade da instrução dos autos, considerando que não compete ao TCU laborar na produção de provas em favor de seus jurisdicionados, organizar informações, realizar perícias, determinar a realização de diligências a pedido ou adotar qualquer medida tendente a revelar o nexo de causalidade entre recursos transferidos e despesas efetuadas, pois compete ao gestor comprovar a boa e regular aplicação dos recursos públicos federais (Acórdão 363/2015-TCU-Primeira Câmara, 2.648/2015-TCU-Plenário e 5.920/2016- TCU-2ª Câmara) (peça 25) .
EXAME TÉCNICO
A instauração da presente Tomada de Contas Especial decorreu da impugnação parcial de despesas, conforme o Parecer de Avaliação dos Aspectos Técnicos 81/2008, constante da Prestação de Contas Final (peça 3, p. 144-164) , que concluiu pela aprovação parcial da execução física, em face do não alcance integral dos objetivos pactuados, e Parecer Financeiro 73/2014 (peça 3, p. 192) que considerou atingido somente parte das metas pactuadas, considerando o atendimento de 28,65% da execução física do objeto proposto e aprovação parcial de 2,97% sobre o recurso repassado e 88,88% do rendimento com aplicação financeira, com base na decisão da área técnica e no Acórdão 795/2009-TCU-Plenário. 
O convênio recebeu duas vistorias 'in loco', sendo a primeira realizada no período de 29 de agosto a 6 de setembro de 2006 e a segunda nos dias 13, 28 e 29 de novembro de 2006, de forma a apurar pontualmente a execução das atividades e o cumprimento das ações estabelecidas no Plano de Trabalho aprovado. Os resultados das vistorias estão descritos nos Relatórios Técnicos de Visita, estando consignado o abandono do projeto por parte dos alunos, não fornecimento de material esportivo previsto no plano de trabalho e inadequação do público alvo de alguns núcleos instalados em condomínios de classe média alta, em detrimento do atendimento a pessoas carentes, além das irregularidades mencionadas no item 11 desta instrução (peça 1, p. 151-323) .
Argumentos apresentados pelo responsável
Da execução física do convênio 
Com relação às alegações de defesa apresentadas à peça 23 pela Associação Gomes de Matos/DF (CNPJ: 26.502.625/0001-45) , que aproveita ao responsável solidário Antônio José Gomes de Matos (CPF XXX.153.041-XX) , Presidente da Associação, passa-se a analisá-las:
O responsável inicialmente alega que, no Primeiro Relatório Técnico de Visita, o período de verificação in loco do cumprimento do objeto do convênio, mediante a observação e quantificação do número de beneficiários do programa, teria sido insuficiente por ter sido limitado 'a 1/3 (um terço) de dias de atividades e a 1/6 (um sexto) dos turnos oferecidos' (peça 23, p. 8) , por meio de amostragem. O mesmo ocorrendo no Segundo Relatório Técnico de Visita, em que foram visitados em apenas um turno, correspondendo a 1/3 (um terço) dos dias e a 1/6 (um sexto) dos turnos e a visita em apenas um dia por núcleo que funcionam três dias por semana (peça 23, p. 10) .
O responsável sugeriu, ainda, a adoção da seguinte metodologia que alteraria as conclusões da equipe de vistoria do Ministério concedente dos recursos:
Primeiro Relatório Técnico de Visita:
A amostragem se limitou a 1/3 (um terço) de dias de atividades e a 1/6 (um sexto) dos turnos oferecidos.
O razoável, para uma efetiva apuração de beneficiários seria, no mínimo, considerar aproximadamente o mesmo número de jovens e crianças durante o turno que não foi objeto de vistoria no dia da visita. 
Se assim se considerar, a amostragem se aproximaria de 1/3 dos dias de atividades e 1/3 dos seus turnos, permitindo apurar um quantitativo de no mínimo o dobro do que se observou, ou seja, 3.132 (três mil cento e trinta e dois) alunos. 
Estas considerações se tornam razoáveis quando os alunos do turno matutino não poderiam ser os mesmos do período vespertino, pois todos estavam matriculados nas escolas públicas da região (condição do convênio) , podendo frequentar o programa Segundo Tempo apenas após ou antes das aulas. 
Segundo Relatório Técnico de Visita:
O número de 866 alunos é uma amostra que deve ser considerada por outros fatores para se alcançar uma estipulação razoável do efetivo de alunos realmente atendidos. 
Há de se considerar que 9 (nove) núcleos não foram visitados. Os que foram visitados o foram em apenas um tuno, o que leva novamente à reduzida análise de apenas 1/6 (um sexto) dos turnos e a visita em apenas um dia por núcleo que funcionam três dias por semana, leva a uma amostra de apenas 1/3 (um terço) dos dias. 
Estas ponderações hão de ser consideradas ao se apurar um número razoável de alunos que estavam sendo atendidos pelo convênio no momento da visita. 
Em um exercício de demonstração de que o quantitativo de alunos atendidos naquele momento era superior ao constatado naquela parcial amostra, sugere-se a divisão dos 866 alunos pelos 16 núcleos visitados para obtenção de uma média de 55 alunos. 
Estendendo-se esta média aos demais 9 núcleos não visitados alcança-se o quantitativo de 1.353 (um mil trezentos e cinquenta e três) alunos em apenas um turno de atividades. 
Aplicando-se a mesma fórmula que se sugeriu ao primeiro Relatório, há de se considerar, por razoabilidade, a mesma quantidade de alunos atendidos nos turnos matutino e vespertino, o que leva para no mínimo 2.707 (dois mil setecentos e sete) alunos presentes.  
Com relação a essa alegação de insuficiência do tempo despendido nas escolas pela equipe de vistoria, cujo propósito era a verificação do cumprimento do objeto do convênio, o responsável aduziu que 'estas informações, que devem ser consideradas no trabalho de auditoria, foram relegadas pelo Ministério concedente quando da análise dos relatórios de visitas, o que certamente levou à aprovação apenas parcial da prestação de contas'.
Na conclusão das alegações de defesa relacionadas às visitas técnicas do extinto Ministério do Esporte, o responsável asseverou o seguinte:
O número de alunos atendidos é muito superior ao que foi levado em consideração pelo Ministério concedente, merecendo um estudo aprimorado, dentro das estritas regras da auditoria, de que a cômputo de beneficiados se aproxima, dentro da razoabilidade, ao previsto no objeto do convênio. 
	Requer-se, desde já, que o percentual aferido de execução física do convênio seja revisto nos termos alhures apresentados para entender pelo seu integral cumprimento, ou que, caso assim não se entenda, pela reanálise e majoração do percentual de atendimento do objeto do convênio a no mínimo 80% (oitenta por cento) de execução do Plano de Trabalho.
Análise
Preliminarmente, há que se salientar que o exame empreendido pelo órgão concedente se efetuou por amostragem significativa e que não comprometeu o monitoramento do desenvolvimento das ações pactuadas e sua aderência à proposta pedagógica do programa, conforme se expõe a seguir.
Com efeito, no primeiro relatório técnico, os vistoriadores visitaram 24 dos 25 núcleos do Segundo Tempo, no período de 29/8 a 6/9/2006, e constataram 'a presença de apenas 1.566 alunos em atividade, quantitativo bem abaixo do esperado, cumprindo considerar que não foi possível acompanhar os dois turnos de funcionamento', ocasião em que sugeriram a realização de vistorias periódicas aos núcleos do convênio, com vistas a apurar pontualmente o número de crianças em efetivo atendimento (peça 1, p. 167) . Em virtude das constatações, a equipe da primeira visita técnica recomendou: 
que proceda à identificação de todos núcleos, de forma a promover a necessária visibilidade do projeto junto à comunidade local e atender o estabelecido na Cláusula Décima Quarta do Instrumento de Convênio, observando-se as restrições da divulgação de marcas durante o período eleitoral;
que efetue rigoroso levantamento, por núcleo, da frequência dos alunos cadastrados, a fim de abrir possíveis vagas existentes e/ou efetuar a substituição de faltantes por estudantes interessados em ingressar no projeto; 
que atualize os dias de funcionamento, horário e endereço de todos os núcleos cadastrados no Sistema deste Ministério, de forma a facilitar o acesso e, por consequência, o acompanhamento, monitoramento e fiscalização da execução do objeto pactuado; 
que estruture os núcleos para a oferta mínima de 2 modalidades coletivas e 1 individual, na frequência de 03 vezes por semana, a fim de assegurar o cumprimento da proposta pedagógica/Diretrizes do Programa Segundo Tempo; 
que realize levantamento dos Recursos Humanos envolvidos, especificando, através de relatório, o quantitativo de profissionais por núcleo, com os nomes e respectivas funções exercidas, de forma a alinhar tal ação com o estabelecido no Plano de Trabalho aprovado e com as Diretrizes do Programa Segundo Tempo; bem como o acompanhamento pontual por parte deste ME; 
que promova o saneamento das impropriedades identificadas na execução da ação Reforço Alimentar, de forma a aprimorar o cardápio aprovado; bem como efetuando o controle do recebimento do fornecedor e da respectiva distribuição, a fim de evitar desperdício dos recursos públicos; 
que apresente soluções para o deslocamento dos alunos do núcleo 4.23 (Geriva Palha) ; 
que efetue a distribuição do material esportivo suplementar (a exemplo dos tênis contemplados no Plano de Trabalho) , a todos os núcleos do projeto; 
 que apresente justificativa sobre a implantação do núcleo 4.6. (Solar de Athenas) , visto que o público atendido não está em consonância com o público-alvo definido pelas Diretrizes do Programa;
 que atualize o cadastramento dos núcleos e recursos humanos envolvidos no projeto, mantendo os dados sempre atualizados, de forma a facilitar o acompanhamento por parte deste Ministério; 
 que realize reuniões periódicas com os Recursos Humanos envolvidos, visando aprofundar no conteúdo da proposta pedagógica do Segundo Tempo e a legislação de proteção à Criança e Adolescente, bem como levantar todas as necessidades por ele apresentadas; efetuar planejamento de aulas e informar das atribuições e responsabilidades inerentes às funções exercidas;
No segundo relatório técnico, foram visitados 16 dos 25 núcleos do convênio, nos dias 13, 28 e 29/11/2006, onde foram encontrados 866 alunos em atividade, dentre 4.408 alunos cadastrados no Sistema da Central de Relacionamento do programa, sendo que, no plano de trabalho do convênio, estava previsto o atendimento a 5.000 crianças e adolescentes. Na ocasião da segunda visita técnica, a equipe recomendou que se efetuasse rigoroso levantamento, por núcleo, da frequência dos alunos cadastrados, a fim de abrir possíveis vagas existentes e/ou efetuar a substituição de faltantes por estudantes interessados em ingressar no projeto (peça 2, p. 34 e 36) .
Ademais, o Ministério do Esporte, no Parecer Financeiro 73/2014, concluiu que a Associação não demonstrou a aplicação integral do recurso repassado, uma vez que os valores dos comprovantes fiscais de despesas não conferem com os valores dos saques registrados no extrato bancário (peça 3, p. 192) :
	Ação
	Valor Disponível (R$) 
	Valor Executado Informado pelo Convenente (R$) 
	Valor Executado aprovado pelo ME (R$) 
	RAF Devolvido (R$) 
	Valor a Devolver (R$) 
 (27/8/2007) 

	Reforço Alimentar
	900.000.00
	872.000,00
	505.760,00
	-
	366.240,00

	Material Esportivo Suplementar
	150.000,00
	178.000,00
	87.000,00
	-
	91.000,00

	Monitores
	150.000,00
	150.000,00
	87.000,00
	-
	63.000,00

	Coordenador de Núcleo
	150.000,00
	150.000,00
	87.000,00
	-
	63.000,00

	Pedagogos
	78.000,00
	78.000,00
	87.000,00
	-
	32.760,00

	Psicólogo
	24.000,00
	24.000,00
	13.920,00
	-
	10.080,00

	TOTAL
	1.452.000,00
	1.452.000,00
	825.920,00
	-
	626.080,00

	Rendimento obtido
	65.719,11
	11.900,00
	9.100,59
	4.111,67
	52.499,85

	TOTAL GERAL
	1.517.719,11
	1.463.900,00
	835.020,59
	4.111,67
	678.579,85

No Relatório de Auditoria 488/2015, da Controladoria-Geral da União, a responsabilidade solidária pelo dano causado ao erário foi atribuída ao Sr. Antônio José Gomes de Matos, ocupante do cargo de presidente da entidade supramencionada à época da ocorrência dos fatos, e à Associação Gomes de Matos em razão da impugnação parcial de despesas do Convênio, em face da inexecução parcial do objeto, apurando-se como prejuízo o valor original de R$ 678.579,85, cuja atualização deve ocorrer a partir da data da prestação de contas (peça 3, p. 192 e 264) .
O Relatório de Tomada de Contas Especial do Ministério do Esporte 44/2014 concluiu que o débito apurado de R$ 678.579,85, cujo valor atualizado, no período de 27/8/2007 a 23/5/2014, totalizando R$ 1.519.408,46, deve ser imputado ao Sr. Antônio José Gomes de Matos e à pessoa jurídica da Associação Gomes de Matos/DF, com base no Acórdão 2763/2011-TCU-Plenário (peça 3, p. 242, 244 e 246) . Além disso, foram constatadas as seguintes irregularidades 2014 (peça 3, p. 186) :
a) inexistência do extrato bancário da conta de investimento para apuração do rendimento obtido no período de 4/7/2006 a 28/8/2007;
b) ausência dos recibos de despesas, mês de setembro/2006, nos valores de R$ 600,00 cada um, em nome dos coordenadores de núcleo Wilson Geraldo de Oliveira e João Lúcio P. Costa; 
c) falta da maior parte do extrato bancário da conta corrente do mês de agosto/2007 (do dia 2 a 28) , evidenciando-se o saldo zerado; 
d) evidência de saques da conta corrente, efetuados pela entidade, para realizar pagamentos de despesas com recursos humanos e parte do reforço alimentar, em desobediência ao art. 20 da IN-STN 1/1997; 
e) comprovação das despesas com recursos humanos apenas por meio de Recibo assinado não constando nos autos os comprovantes de pagamento emitidos pelo banco com o atestado do depósito na conta do beneficiado;
f) divergência entre o valor do rendimento obtido com aplicação financeira (R$ 65.719,11) e o informado pela Convenente (R$ 16.018,67) . No extrato bancário da conta corrente específica, foi registrada a aplicação de R$ 922.000,00, e resgatados R$ 987.719,11;
g) remanejamento de saldo do recurso para Ação Reforço Alimentar, no valor de R$ 28.000,00, para cobrir despesas excedentes com aquisição de Material Suplementar, sem anuência do ME;
h) divergência de informações quanto aos comprovantes de despesas da contrapartida apresentados que totalizaram R$ 54.400,00, e o Relatório de Execução Receita, no valor de R$ 62.400,00;
i) impossibilidade em atestar a efetiva aplicação do recurso da contrapartida na execução do objeto proposto, uma vez que não foi depositado na conta corrente específica;
j) utilização de R$ 11.900,00 retirado do rendimento de aplicação para complementar a despesa excedente com a compra do Material Suplementar, sem autorização do ME; 
k) não devolução do saldo do rendimento equivalente a R$ 40.599,85, já deduzidos o valor de R$ 9.100,59 das despesas com CPMF e com o excedente do Material Suplementar. Embora haja registro da saída de todo recurso repassado e do rendimento no extrato bancário, não houve comprovação da despesa dos R$ 40.599,85; 
1) uso de parte do rendimento de aplicação para cobrir despesas com tarifas e taxas bancárias, em desacordo com a alínea 'a', parágrafo único, da Cláusula Sétima - Da glosa das despesas, do Termo de Convênio assinado.
Diante do exposto, os argumentos esposados pelo responsável não merecem acolhimento, em face da razoabilidade da metodologia adotada nas visitas técnicas, com delimitação da amostragem, e das constatações das equipes vistoriadoras, as quais evidenciaram a deficiência na execução do objeto do convênio em virtude do número reduzido de alunos presentes nas atividades e consignaram outras falhas nos relatórios constantes das peças 1 e 2 que ensejaram a expedição de recomendações ao convenente, não havendo desacerto no quantitativo impugnado, correspondente a 58% do objeto pactuado.
Da prestação de contas
O defendente arguiu que 'não foram encaminhados ao Tribunal a integralidade dos documentos originais fiscais e bancários apresentados pela Associação; não constam os avisos de recebimento dos ofícios encaminhados pelo Ministério para comprovar ausência de cientificação; e o Relatório de Tomada de Contas Especial 44/2014 faz referência a documentos não juntados aos autos'. E acrescentou que 'a ausência destes documentos obsta concretamente o pleno exercício do direito de defesa da Associação, ainda mais quando se trata de recuperar memória de fatos e atos ocorridos há mais de 13 (treze) anos'. 
Entretanto, o Relatório de Auditoria 488/2015, da Controladoria-Geral da União, ressalta que foi dada oportunidade de defesa aos agentes responsabilizados, em obediência aos princípios constitucionais que asseguram o direito ao contraditório e à ampla defesa, tendo em vista as notificações expedidas (peça 2, p. 2-4, e peça 3, p. 196-204, 216-218) . 
Da prestação de contas final
O defendente alega que houve equívocos na manifestação do parecerista na prestação de contas final, no item '5.2 Dos Beneficiados', que 'elencou os números apontados na primeira vistoria (1.556 alunos) e na segunda vistoria (866 alunos) como sendo o quantitativo real de beneficiados, sem considerar os critérios diferentes de observação de cada fiscalização em cada momento'. 
Refutou ainda a seguinte conclusão constante do Parecer: 'Pelo que se pode compreender, destacando-se que a vistoria foi realizada em apenas um turno de funcionamento e que estimado o quantitativo do respectivo período, vislumbra-se que o número de beneficiados atendido correspondeu aproximadamente a 58% da meta prevista no Plano de Trabalho.'
O defendente enfatiza que suas considerações objetivas e fundadas em análise técnica acerca do quantitativo de alunos alcançados em ambas vistorias, bem como os fatores adversos constatados pela fiscalização em cada momento das visitas, permitiriam a percepção do cumprimento integral da execução física do convênio ou do percentual próximo a 80% de beneficiados. 
Tais alegações não merecem prosperar, uma vez que não há embasamento lógico ou razoável para atender a proposta do defendente em elevar o percentual da execução do objeto de 42% para 80%, uma vez que a inexecução de 58% decorreu do acompanhamento in loco e de mensurações efetuadas com base na metodologia de trabalho adotada pelas equipes de vistoriadores do órgão concedente.
Da inexecução parcial 
Verificou-se que a execução do objeto foi apenas parcial (42%) , conforme se depreende do Parecer de Avaliação dos Aspectos Técnicos, da Prestação de Contas Final (peça 3, p. 144-164) , que concluiu pela aprovação parcial da execução física, em face do não alcance integral dos objetivos pactuados, com base no §10, inciso I, do Art. 31, da Instrução Normativa STN 1, de 15/01/97.
No caso em tela, há a possibilidade de aproveitamento do que foi executado em benefício da comunidade. Assim, não se deve promover a responsabilização pela totalidade do valor do convênio, o que caracterizaria o enriquecimento sem causa da administração. O valor do débito decorrente da inexecução deve, pois, corresponder apenas à fração não realizada do objeto.
A jurisprudência desta Corte tem reiterado o referido entendimento, de acordo com os Acórdão 852/2015-TCU-Plenário, 1.523/2015-TCU-1ª Câmara, 1.779/2015-TCU-Plenário, 5.792/2015-TCU-1ª Câmara e 6.933/2015-TCU-1ª Câmara, entre outros.
Do cerceamento de defesa
O defendente alega cerceamento ao direito de ampla defesa conforme os argumentos transcritos a seguir (peça 23) : 
Como já alardeado nestas Alegações, a Associação não obteve a tempo acesso aos documentos originais que encaminhou ao Ministério, o que prejudica objetivamente sua defesa, razão para mais uma vez protestar pela possibilidade de juntada de documentos quando os mesmos forem fornecidos após requerimento encaminhado ao Concedente.
 (...) 
A defesa em relação aos apontamentos carece de documentações que não estão mais no poder da Associação, pois solicitados e entregues ao Ministério concedente desde 2008, conforme comprovado nos autos. 
Os extratos bancários existentes encontram-se com o concedente, não podendo mais ser obtidos junto à instituição bancária pelo encerramento da conta vinculada ao convênio há anos.
Percebendo que o Ministério concedente não instruiu a Tomada de Contas com toda a documentação que lhe foi confiada, é que a Associação requereu ao Secretário Especial do Esporte do Ministério da Cidadania cópia de toda a documentação encaminhada em 2008 ao extinto Ministério do Esporte (protocolo documento anexo) para subsidiar a presente defesa. 
Desta forma, ratifica-se o requerimento anterior de concessão de prazo mínimo de 5 (cinco) dias após concedidas as cópias, para juntada de razões e documentos aos itens apontados na citação. 
Tais argumentos não podem ser acolhidos, pois não compete ao TCU laborar na produção de provas em favor de seus jurisdicionados, além disso, o prazo pleiteado pelo defendente transcorreu in albis, sem juntada de razões e documentos, conforme consta do despacho à peça 25, que determinou a imediata continuidade da instrução dos autos:
Considerando que, mesmo havendo a associação responsável protestado pela posterior juntada de documentos (peças 23 e 24) , desde outubro de 2019, há mais de 120 (cento e vinte) dias, não houve qualquer manifestação adicional da associação responsável.
Considerando que não compete ao TCU laborar na produção de provas em favor de seus jurisdicionados, organizar informações, realizar perícias, determinar a realização de diligências a pedido ou adotar qualquer medida tendente a revelar o nexo de causalidade entre recursos transferidos e despesas efetuadas, pois compete ao gestor comprovar a boa e regular aplicação dos recursos públicos federais (Acórdão 363/2015-TCU-Primeira Câmara, 2648/2015-TCU-Plenário e 5920/2016-TCU-2ª Câmara) .
Da prescrição
Por fim, o gestor alegou que a instauração da Tomada de Contas Especial ocorreu apenas em 18/9/2014, sete anos após a prestação de contas, infringindo o prazo prescricional de cinco anos, consoante a aplicação análoga do art. 1º do Decreto 20.910, de 6 de janeiro de 1932 (peça 23, p. 18-20) .
A prescrição deve ser afastada, por não ter transcorrido o prazo de dez anos após a data limite para entrega da prestação de contas final. Vale ressaltar que a pretensão punitiva do TCU, conforme Acórdão 1441/2016-TCU-Plenário, que uniformizou a jurisprudência acerca dessa questão, subordina-se ao prazo geral de prescrição indicado no art. 205 do Código Civil, que é de 10 anos, contado da data de ocorrência da irregularidade sancionada, nos termos do art. 189 do Código Civil, sendo este prazo interrompido pelo ato que ordenar a citação, a audiência ou a oitiva do responsável. No caso em exame, não ocorreu a prescrição da pretensão punitiva. Nos casos de não comprovação da regular aplicação dos recursos repassados mediante convênios ou instrumentos similares, a data limite para entrega da prestação de contas final é o marco inicial da contagem do prazo decenal de prescrição da pretensão punitiva do TCU, conforme jurisprudência abaixo citada:
Acórdão 2278/2019-TCU-Primeira Câmara, Relator Min. Augusto Sherman
Nos casos de não comprovação da regular aplicação de recursos repassados mediante convênios ou instrumentos similares, a data limite para entrega da prestação de contas final ou a data da efetiva entrega antecipada assinala o marco inicial da contagem do prazo de prescrição da pretensão punitiva do TCU.
Acórdão 10145/2017-TCU-Segunda Câmara, Relator Min. Marcos Bemquerer
Nos casos de inexecução do objeto pactuado, a data limite para entrega da prestação de contas final ou a data da efetiva entrega antecipada assinala o marco inicial da contagem do prazo decenal de prescrição da pretensão punitiva do TCU.
Acórdão 5130/2017-TCU-Primeira Câmara, Relator Min. Bruno Dantas
Quando o fato irregular, motivador da sanção, for o não alcance dos objetivos do convênio, o prazo para a prescrição da pretensão punitiva do TCU começa a fluir a partir do fim do prazo para prestação de contas, momento em que se conclui a última etapa do ajuste e o Estado deve começar a agir para defender seus interesses
Dessa forma, as alegações de defesa apresentadas devem ser rejeitadas e as contas do Sr. Antônio José Gomes de Matos e da pessoa jurídica da Associação Gomes de Matos/DF devem ser julgadas irregulares, condenando-os ao débito apurado, aplicando-lhes ainda a multa prevista no art. 57 da Lei 8.443/1992.
CONCLUSÃO
Em face da análise promovida, conclui-se que as condutas dos responsáveis causaram danos ao erário, em decorrência da não comprovação da boa e regular aplicação dos recursos recebidos por meio do Convênio/ME/Associação Gomes de Matos/DF 164/2006 (peça 1, p. 127-147) , evidenciada pelas irregularidades descritas nos itens 10-39. Aproveitamos ao Sr. Antônio José Gomes de Matos, que não compareceu aos autos mesmo regularmente citado, as alegações apresentadas pela Associação e, igualmente, as rejeitamos.
Ademais, inexistem nos autos elementos que demonstrem a boa-fé dos responsáveis ou a ocorrência de outros excludentes de culpabilidade. Desse modo, suas contas devem, desde logo, ser julgadas irregulares, nos termos do art. 202, § 6º, do Regimento Interno do TCU, procedendo-se à sua condenação em débito.
PROPOSTA DE ENCAMINHAMENTO
Diante do exposto, submetem-se os autos à consideração superior, propondo-se a adoção das seguintes medidas:
a)  	rejeitar as alegações de defesa e julgar irregulares, com fundamento nos arts. 1º, inciso I, 16, inciso III, alíneas 'b' e 'c', da Lei 8.443/1992 c/c os arts. 19 e 23, inciso III, da mesma Lei, e com arts. 1º, inciso I; 209, incisos II e III; 210 e 214, inciso III, do Regimento Interno, as contas da Associação Gomes de Matos/DF (CNPJ 26.502.625/0001-45) e Antônio José Gomes de Matos (CPF XXX.153.041-XX) , Presidente da Associação, e condená-los ao pagamento do débito a seguir especificado, com a fixação do prazo de quinze dias, a contar da notificação, para comprovarem, perante o Tribunal (art. 214, inciso III, alínea 'a', do Regimento Interno) , o recolhimento da dívida aos cofres do Tesouro Nacional, atualizada monetariamente e acrescida dos juros de mora, calculados a partir das datas discriminadas, até a data do recolhimento, na forma prevista na legislação em vigor.
	VALOR ORIGINAL (R$) 
	DATA DA OCORRÊNCIA

	R$ 678.579,85
	27/8/2007

			Valor atualizado até 13/4/2020: R$ 2.155.727,65 (peça 26) .

b)  	aplicar individualmente à Associação Gomes de Matos/DF (CNPJ: 26.502.625/0001-45) e ao Sr. Antônio José Gomes de Matos (CPF XXX.153.041-XX) , Presidente da Associação, a multa prevista no art. 57 da Lei 8.443/92 c/c o art. 267 do RI/TCU, fixando-lhes o prazo de quinze dias, a contar da notificação, para que comprovem, perante o Tribunal (art. 214, III, alínea 'a', do Regimento Interno do TCU) , o recolhimento da dívida aos cofres do Tesouro Nacional, atualizada monetariamente desde a data do acórdão que vier a ser proferido por este Tribunal até a do efetivo recolhimento, se pagas após o vencimento, na forma da legislação em vigor;
c)  	autorizar, desde logo, nos termos do art. 28, inciso II, da Lei 8.443/1992, a cobrança judicial da dívida caso não atendida a notificação;
d)  	autorizar também, desde logo, se requerido, com fundamento no art. 28, inciso I, da Lei 8.443, de 1992 c/c o art. 217, §§ 1º e 2º do Regimento Interno, o parcelamento das dívidas em até 36 parcelas, incidindo sobre cada parcela, corrigida monetariamente, os correspondentes acréscimos legais fixando- lhe o prazo de quinze dias, a contar do recebimento da notificação, para comprovar perante o Tribunal o recolhimento da primeira parcela, e de trinta dias, a contar da parcela anterior, para comprovar os recolhimentos das demais parcelas, devendo incidir sobre cada valor mensal, atualizado monetariamente, os juros de mora devidos, no caso do débito, na forma prevista na legislação em vigor, alertando o responsável que a falta de comprovação do recolhimento de qualquer parcela importará no vencimento antecipado do saldo devedor, nos termos do § 2º do art. 217 do Regimento Interno deste Tribunal;
e)  	encaminhar cópia do Acórdão ao Ministério da Cidadania, à Superintendência Regional da Polícia Federal no Distrito Federal e aos responsáveis, informando que o Relatório e o Voto que o fundamentam estão disponíveis no Portal do Tribunal (www.tcu.gov.br/acordaos) ; 
f)  	encaminhar cópia do Acórdão à Procuradoria da República no Distrito Federal, nos termos do § 3º do art. 16 da Lei 8.443/1992 c/c o § 7º do art. 209 do Regimento Interno do TCU, informando que o Relatório e o Voto que o fundamentam estão disponíveis no Portal do Tribunal (www.tcu.gov.br/acordaos) ; e
g)  	arquivar o presente processo, após as providências para constituição das competentes Cobranças Executivas (CBEx) .
2.	Por meio do parecer de peça 30, transcrito a seguir, o membro do Ministério Público junto ao TCU manifestou anuência à proposta da unidade técnica, excetuando-se a multa sugerida no subitem 42-b (p. 10 da peça 27) , por entender que a pretensão punitiva do Tribunal está prescrita.
	"À vista dos elementos contidos nos autos, manifestamo-nos de acordo com a proposta alvitrada pela SecexTrabalho na instrução que integra a peça 27, excetuando-se a multa sugerida no subitem 42-b (p. 10) , por entendermos que a pretensão punitiva do Tribunal está prescrita. 
	Com efeito, considerando que o convênio, assinado em 29/6/2006 (peça 1, p. 147) , previa doze meses de vigência a partir da data de sua assinatura (peça 1, p. 133, cláusula terceira) ; que o prazo para a apresentação da prestação de contas final era de 60 dias a contar do término da vigência (peça 1, p. 133, cláusula terceira, parágrafo segundo) ; e que a citação foi ordenada somente em 26/6/2019 (peça 7) ; houve o transcurso de mais de 10 anos entre a data de ocorrência da irregularidade sancionada e o ato que ordenou a citação, o que acarretou a prescrição.
	Por oportuno, registramos que, nos itens 31 e 32 da instrução da Unidade Técnica (peça 27, p. 7-8) , os percentuais de execução e de inexecução do objeto lá mencionados foram invertidos (42% x 58%) , já que, conforme informado na peça 3, p. 162, 192 e 242, a execução do objeto foi de 58%, o que resultou em uma inexecução de 42%. Cumpre ressaltar, contudo, que essa troca não afetou a análise realizada, nem as conclusões dela decorrentes". 
	É o relatório.

8.1. Henrique de Sousa Lima (53.484/OAB-DF) e outros, representando Associação Gomes de Matos.

Procurador Marinus Eduardo de Vries Marsico.

TOMADA DE CONTAS ESPECIAL. CONVÊNIO. PROGRAMA SEGUNDO TEMPO. INEXECUÇÃO PARCIAL DO OBJETO PACTUADO E IRREGULARIDADES NA EXECUÇÃO FÍSICA E FINANCEIRA DO AJUSTE. CITAÇÃO. REJEIÇÃO DAS ALEGAÇÕES DE DEFESA. PRESCRIÇÃO DA MULTA. CONTAS JULGADAS IRREGULARES. DÉBITO.

TOMADA DE CONTAS ESPECIAL (TCE)

então Secretaria de Controle Externo do Trabalho e Entidades Paraestatais (SecexTrabalho) (atual Secretaria de Controle Externo da Previdência, do Trabalho e da Assistência Social - SecexPrevidência).

Em exame tomada de contas especial instaurada pelo então Ministério do Esporte - ME (atual Secretaria Especial do Esporte do Ministério da Cidadania) , em desfavor da Associação Gomes de Matos/DF e do Sr. Antônio José Gomes de Matos, ex-Presidente da Associação, em razão da não devolução ao erário do percentual de 42% do recurso desembolsado na execução do objeto do Convênio/ME/Associação Gomes de Matos/DF 164/2006 (peça 1, p. 127-147) , em face da inexecução parcial do objeto proposto e irregularidades na execução física e financeira, com base nas alíneas "a" e "d" do art. 38 da IN/STN 01/97.
2.	Conforme as Cláusulas Primeira, Terceira e Quarta, respectivamente, o objeto do convênio consistia da implantação de 25 (vinte e cinco) núcleos do Programa Segundo Tempo, no Distrito Federal, para o atendimento de 5.000 (cinco mil) crianças e jovens, matriculadas no ensino fundamental e médio da rede pública de ensino, com vigência de 12 meses, de 29/6/2006 a 29/6/2007, e valor total de R$ 1.514.400,00, sendo R$ 1.452.000,00 a cargo do concedente e R$ 62.400,00 como contrapartida do convenente (peça 1, p. 127, 133 e 135) .
3.	Os recursos pactuados foram repassados à Associação Gomes de Matos/DF, consoante ordens bancárias 2006OB901527 e 2006OB902522 (peça 1, p. 125, e peça 2, p. 6) . O Sr. Antônio José Gomes de Matos, na qualidade de presidente da referida associação, foi responsável pela gestão do recurso e pela prestação de contas do ajuste em exame nesta TCE. Arrolado na fase interna, tal responsável foi devidamente comunicado (peça 3, p. 244) , porém, diante da ausência de justificativas suficientes para elidir as irregularidades e da não devolução dos recursos impugnados, instaurou-se a presente TCE.
II
4.	No âmbito deste Tribunal, a então Secretaria de Controle Externo do Trabalho e Entidades Paraestatais (SecexTrabalho) promoveu a regular citação dos responsáveis, nos termos dos ofícios de peças 11 e 12 e dos avisos de recebimento (AR) que compõem as peças 13, 14 e 18. A Associação Gomes de Matos/DF apresentou alegações de defesa (peça 23) , as quais foram rejeitadas pela unidade técnica. 
5.	Embora o Sr. Antônio José Gomes de Matos não tenha apresentado defesa, a unidade instrutiva aproveita ao referido responsável as alegações apresentadas pela Associação Gomes de Matos/DF e, igualmente, as rejeitou.
6.	Ao final, a unidade técnica propõe rejeitar as alegações de defesa, julgar irregulares as contas dos responsáveis Antônio José Gomes de Matos e Associação Gomes de Matos/DF, condená-los em débito e lhes aplicar a multa prevista no art. 57 da Lei 8.443/1992.
7.	O Ministério Público junto ao TCU manifestou anuência à proposta da unidade técnica, exceto quanto à aplicação da multa prevista no art. 57 da Lei 8.443/1992, por entender que a pretensão punitiva do Tribunal está prescrita.
III
8.	Feita essa contextualização, passo ao exame de mérito para acolher e incorporar às minhas razões de decidir os exames realizados e encaminhamentos propostos pela unidade técnica especializada, exceto quanto à aplicação da multa prevista no art. 57 da Lei 8.443/1992, em relação a qual acompanho as sugestões do Parquet, sem prejuízo dos comentários que faço a seguir acerca dos aspectos que considero de maior relevância.
9.	No caso em exame, a instauração da presente TCE decorreu da impugnação parcial de despesas do Convênio 164/2006, conforme o "Parecer de Avaliação dos Aspectos Técnicos 81/2008", constante da Prestação de Contas Final (peça 3, p. 144-164) , que concluiu "pela APROVAÇÃO parcial da execução física, em face do não alcance integral dos objetivos pactuados" ("atingimento parcial das metas pactuadas, considerando o atendimento médio de apenas 58% dos beneficiados") , e o Despacho do Diretor do Departamento de Gestão Interna do Ministério do Esporte (peça 3, p. 194) , que, ao acolher a manifestação do Coordenador Geral de Prestação de Contas constante do Parecer Financeiro 73/2014 - CPREC/CGPCO/DG1/SE/ME (peça 3, p. 186-192) , reprovou parcialmente a prestação de contas conforme os valores abaixo:
	Valor Repassado
	Valor Aprovado
	Valor Reprovado/lnadimplência Efetiva/Motivo 216

	R$ 1.452.000,00
	R$ 825.920,00
	R$ 626.080,00

	Rendimentos (aproximadamente) 
	Valor Aprovado Rendimentos
	Valor Reprovado Rendimento

	R$ 65.719,11
	R$ 13.219,26
	R$ 52 499,85

	Total
	Total
	Total

	R$ 1.517.719,11
	R$ 839.139,26
	R$ 678.579,85

IV
10.	Em suas alegações de defesa, constante à peça 23, a Associação Gomes de Matos/DF busca contestar os relatórios técnicos das visitas realizadas pelo então Ministério do Esporte - ME para acompanhamento da execução do convênio em exame, alegando que o período de verificação in loco do cumprimento do objeto pactuado teria sido insuficiente e sugere a adoção de metodologia que alteraria as conclusões da equipe de vistoria da referida pasta ministerial.
11.	Como bem afirmou a unidade técnica, o exame empreendido pelo órgão concedente se efetuou por amostragem significativa e não comprometeu o monitoramento do desenvolvimento das ações pactuadas e sua aderência à proposta pedagógica do programa. Assim, não merecem acolhimento as mencionadas alegações da Associação Gomes de Matos/DF. 
12.	De fato, os elementos constantes dos autos evidenciam que o convênio em exame recebeu duas vistorias in loco, de forma a apurar pontualmente a execução das atividades e o cumprimento das ações estabelecidas no plano de trabalho aprovado. Os resultados das vistorias estão descritos nos Relatórios Técnicos de Visita, estando consignado o abandono do projeto por parte dos alunos, não fornecimento de material esportivo previsto no plano de trabalho e inadequação do público alvo de alguns núcleos instalados em condomínios de classe média alta, em detrimento do atendimento a pessoas carentes.
13.	No primeiro relatório técnico, os vistoriadores visitaram 24 dos 25 núcleos do programa e constataram a presença de apenas 1.566 alunos em atividade, quantitativo bem inferior aos 5.000 previstos no ajuste, mesmo não sendo possível acompanhar os dois turnos de funcionamento. Em decorrência das constatações dessa primeira vistoria, o ME fez várias recomendações à Associação Gomes de Matos/DF, das quais destaco a transcrita a seguir: "que efetue rigoroso levantamento, por núcleo, da frequência dos alunos cadastrados, a fim de abrir possíveis vagas existentes e/ou efetuar a substituição de faltantes por estudantes interessados em ingressar no projeto".
14.	Na segunda vistoria, foram visitados 16 dos 25 núcleos do convênio e foi constatada a presença de 866 alunos em atividade. Na ocasião, a equipe do ME recomendou que se efetuasse rigoroso levantamento, por núcleo, da frequência dos alunos cadastrados, a fim de abrir possíveis vagas existentes e/ou efetuar a substituição de faltantes por estudantes interessados em ingressar no projeto.
15.	Verifica-se nos autos que a Associação Gomes de Matos/DF não demonstrou a aplicação integral do recurso repassado, uma vez que os valores dos comprovantes fiscais de despesas constantes da prestação de contas não conferem com os valores dos saques registrados no extrato bancário, consoante conclusão do Ministério do Esporte no Parecer Financeiro 73/2014 (peça 3, p. 190-192) . A tabela a seguir expressa o resultado da análise financeira constante do referido parecer.
	Ação
	Valor Disponível (R$) 
	Valor Executado Informado pelo Convenente (R$) 
	Valor Executado aprovado pelo ME (R$) 
	RAF Devolvido (R$) 
	Valor a Devolver (R$) (27/8/2007) 

	Reforço Alimentar
	900.000.00
	872.000,00
	505.760.,00
	-
	366.240,00

	Material Esportivo Suplementar
	150.000,00
	178.000,00
	87.000,00
	-
	91.000,00

	Monitores
	150.000,00
	150.000,00
	87.000,00
	-
	63.000,00

	Coordenador de Núcleo
	150.000,00
	150.000,00
	87.000,00
	-
	63.000,00

	Pedagogos
	78.000,00
	78.000,00
	87.000,00
	-
	32.760,00

	Psicólogo
	24.000,00
	24.000,00
	13.920,00
	-
	10.080,00

	TOTAL
	1.452.000,00
	1.452.000,00
	825.920,00
	-
	626.080,00

	Rendimento obtido
	65.719,11
	11.900,00
	9.100,59
	4.111,67
	52.499,85

	TOTAL GERAL
	1.517.719,11
	1.463.900,00
	835.020,59
	4.111,67
	678.579,85

16.	Além disso, na referida avaliação financeira, a Coordenação Geral de Prestação de Contas do Ministério do Esporte identificou as irregularidades delineadas a seguir, as quais também integraram os ofícios de citação dos responsáveis.
a) inexistência do extrato bancário da conta de investimento para apuração do rendimento obtido no período de 4/7/2006 a 28/8/2007;
b) ausência dos recibos de despesas, mês de setembro/2006, nos valores de R$ 600,00 cada um, em nome dos coordenadores de núcleo Wilson Geraldo de Oliveira e João Lúcio P. Costa; 
c) falta da maior parte do extrato bancário da conta corrente do mês de agosto/2007 (do dia 2 a 28) , evidenciando-se o saldo zerado; 
d) evidência de saques da conta corrente, efetuados pela entidade, para realizar pagamentos de despesas com recursos humanos e parte do reforço alimentar, em desobediência ao art. 20 da IN-STN 1/1997; 
e) comprovação das despesas com recursos humanos apenas por meio de Recibo assinado não constando nos autos os comprovantes de pagamento emitidos pelo banco com o atestado do depósito na conta do beneficiado;
f) divergência entre o valor do rendimento obtido com aplicação financeira (R$ 65.719,11) e o informado pela Convenente (R$ 16.018,67) . No extrato bancário da conta corrente específica, foi registrada a aplicação de R$ 922.000,00, e resgatados R$ 987.719,11;
g) remanejamento de saldo do recurso para Ação Reforço Alimentar, no valor de R$ 28.000,00, para cobrir despesas excedentes com aquisição de Material Suplementar, sem anuência do ME;
h) divergência de informações quanto aos comprovantes de despesas da contrapartida apresentados que totalizaram R$ 54.400,00, e o Relatório de Execução Receita, no valor de R$ 62.400,00;
i) impossibilidade em atestar a efetiva aplicação do recurso da contrapartida na execução do objeto proposto, uma vez que não foi depositado na conta corrente específica;
j) utilização de R$ 11.900,00 retirado do rendimento de aplicação para complementar a despesa excedente com a compra do Material Suplementar, sem autorização do ME; 
k) não devolução do saldo do rendimento equivalente a R$ 40.599,85, já deduzidos o valor de R$ 9.100,59 das despesas com CPMF e com o excedente do Material Suplementar. Embora haja registro da saída de todo recurso repassado e do rendimento no extrato bancário, não houve comprovação da despesa dos R$ 40.599,85; 
1) uso de parte do rendimento de aplicação para cobrir despesas com tarifas e taxas bancárias, em desacordo com a alínea "a", parágrafo único, da Cláusula Sétima - Da glosa das despesas, do Termo de Convênio assinado.
17.	Diante do exposto, não merecem guarida as alegações apresentadas pelo responsável, em face da razoabilidade da metodologia adotada nas visitas técnicas, com delimitação da amostragem, e das constatações das equipes vistoriadoras, as quais comprovaram deficiência na execução do objeto do convênio em virtude do número reduzido de alunos presentes nas atividades e consignaram outras falhas nos relatórios técnicos das visitas que ensejaram a expedição de várias recomendações ao convenente, não havendo desacerto no quantitativo impugnado, correspondente a 42% do objeto pactuado.
V
18.	Também não merecem prosperar as alegações acerca do cerceamento ao direito de ampla defesa, pois não compete ao TCU laborar na produção de provas em favor de seus jurisdicionados. Ademais, o prazo pleiteado pelo defendente transcorreu in albis, sem juntada de razões e documentos, conforme consta do despacho à peça 25, que determinou a imediata continuidade da instrução dos autos:
Considerando que, mesmo havendo a associação responsável protestado pela posterior juntada de documentos (peças 23 e 24) , desde outubro de 2019, há mais de 120 (cento e vinte) dias, não houve qualquer manifestação adicional da associação responsável.
VI
19.	Apesar de regularmente citado, nos termos do Ofício 0691/2019-TCU/SecexTrabalho (peça 12) e da Ciência de comunicação - Aviso de recebimento de peça 13, o Sr. Antônio José Gomes de Matos não apresentou alegações de defesa, incidindo em revelia, nos termos do art. 12, § 3º, da Lei 8.443/1992. Assim, embora a unidade técnica tenha aproveitado as alegações de defesa apresentadas pela Associação Gomes de Matos/DF ao referido responsável, as quais estão sendo rejeitadas, entendo mais adequado considerá-lo revel nestes autos.
VII
20.	Quanto à prescrição, decerto, o caso comportaria a aplicação da sanção pecuniária insculpida no art. 57 da Lei Orgânica do TCU, conforme proposto pela unidade técnica. Todavia, nos moldes do Acórdão 1441/2016-TCU-Plenário (relator ministro Benjamin Zymler) , referente a incidente de uniformização de jurisprudência, restou assente que a pretensão punitiva do TCU se subordina ao prazo geral de prescrição de dez anos indicado no art. 205 do Código Civil, contado a partir da data da ocorrência da irregularidade sancionada, nos termos do art. 189, inciso I, do Código Civil.
21.	Verifico nos autos que o Convênio/ME/Associação Gomes de Matos/DF 164/2006 foi celebrado em 29 de junho de 2006 e teve vigência de 12 meses a partir da data de sua assinatura (peça 1, p. 127-147) . Nos termos do § 2º da cláusula terceira do referido convênio (peça 1, p. 133) , a convenente terá 60 dias para apresentar a prestação de contas final, a contar do término da vigência do ajuste.
22.	Conforme bem apontado pela unidade técnica, nos casos de não comprovação da regular aplicação dos recursos repassados mediante convênios ou instrumentos similares, a data limite para entrega da prestação de contas final é o marco inicial da contagem do prazo decenal de prescrição da pretensão punitiva do TCU. Nesse sentido os seguintes enunciados da Jurisprudência Selecionada do TCU:
Nos casos de não comprovação da regular aplicação de recursos federais repassados mediante transferências fundo a fundo, a data limite para entrega da prestação de contas final ou a data da efetiva entrega antecipada assinala o marco inicial da contagem do prazo de prescrição da pretensão punitiva do TCU. (Acórdão 11930/2020-TCU-Segunda Câmara, Ministro-Substituto Marcos Bemquerer) ;
Nos casos de não comprovação da regular aplicação de recursos repassados mediante convênios ou instrumentos similares, a data limite para entrega da prestação de contas final ou a data da efetiva entrega antecipada assinala o marco inicial da contagem do prazo de prescrição da pretensão punitiva do TCU. (Acórdão 2278/2019-TCU-Primeira Câmara, Ministro-Substituto Augusto Sherman) ;
Nos casos de não comprovação da regular aplicação de recursos repassados mediante convênios ou instrumentos similares, a data limite para entrega da prestação de contas final assinala o marco inicial da contagem do prazo de prescrição da pretensão punitiva do TCU. (Acórdão 1470/2020-TCU-Segunda Câmara, Ministra Ana Arraes) .
23.	Uma vez que a data limite para entrega da prestação de contas final do convênio em análise ocorreu no final do mês de agosto do ano de 2007 e o ato de ordenação da citação se deu em 26/6/2019 - pronunciamento da então Secretaria de Controle Externo do Trabalho e Entidades Paraestatais (peça 7) , ou seja, em interregno maior que os dez anos fixados no mencionado Acórdão 1441/2016-TCU-Plenário, contado da forma disposta nos mencionados enunciados da jurisprudência selecionada do TCU, está prescrita a possibilidade de sancionamento do responsável.
VIII
24.	Pelas razões acima, acompanho o encaminhamento proposto pelo Parquet junto ao TCU, que acolheu a proposta alvitrada pela SecexTrabalho na instrução que integra a peça 27, exceto quanto à aplicação da multa insculpida no art. 57 da Lei Orgânica do TCU, no sentido de rejeitar as alegações de defesa apresentadas, julgar irregulares as contas dos responsáveis Antônio José Gomes de Matos e Associação Gomes de Matos/DF e condená-los em débito solidário.
	Com base no exposto, VOTO por que este Colegiado adote a minuta de acórdão que ora submeto à apreciação.
TCU, Sala das Sessões Ministro Luciano Brandão Alves de Souza, em 23 de março de 2021.
Ministro JOÃO AUGUSTO RIBEIRO NARDES 
Relator